臺灣高等法院臺南分院民事判決
110年度重上字第53號
上  訴  人  陳昭成律師(即破產人吳泰吉之破產管理人)

訴訟代理人  方浩鍵律師
被上訴人    沃資股份有限公司

法定代理人  吳亞琦  
訴訟代理人  郭乃瑩律師
            吳光陸律師
上列當事人間請求終止借名登記契約事件，上訴人對於中華民國
110年4月12日臺灣臺南地方法院第一審判決(109年度重訴字第14
0號)提起上訴，本院於111年5月5日言詞辯論終結，判決如下：
    主  文
上訴駁回。
第二審訴訟費用由上訴人負擔。
    事實及理由
一、本件上訴人主張：㈠先位之訴部分:破產人吳泰吉於民國(下
    同)80年間，為○○工業股份有限公司（下稱○○公司）、○○○有
    限公司（下稱○○○公司）、○○企業股份有限公司（下稱○○公
    司）等3 家公司(下稱系爭3家公司)之實際負責人，系爭3家
    公司於民國(下同)86年間大量逾放銀行貸款，積欠高額債務
    。詎料吳泰吉於87年間另出資成立○○○股份有限公司(下稱○○
    ○公司)，吳泰吉為逃避債權人之追索，基於通謀虛偽之意思
    表示，指示前○○○公司管理部經理江進旺，將吳泰吉所有而
    登記在江進旺名下之○○○公司股份120萬股（下稱系爭股份）
    ，移轉登記予被上訴人（被上訴人負責人吳亞琦為吳泰吉之
    女）名下，債務則留在系爭3家公司。伊為臺灣臺南地方法
    院(下稱臺南地院)107年度破字第3號裁定（下稱系爭裁定）
    擔任吳泰吉之破產管理人後，始發現系爭股份遭吳泰吉惡意
    脫產，移轉登記予被上訴人，爰依民法第87條、破產法第90
    條、第78條、借名登記法律關係準用民法第541條第2項之規
    定提起先位之訴，請求被上訴人應將系爭股份移轉登記予伊
    。㈡備位之訴部分：⒈若認本件吳泰吉及被上訴人間無通謀虛
    偽意思表示之法律關係，亦有借名登記之法律關係時，則伊
    以吳泰吉破產管理人之身分，代位吳泰吉，以起訴狀繕本送
    達被上訴人時，為通知借名登記關係終止之意思表示，並類
    推適用民法第541條第2項及第549條第1項規定，請被上訴人
    將系爭股份移轉登記至吳泰吉名下。⒉吳泰吉將系爭股份先
    借名登記在江進旺名下，再移轉登記予被上訴人，實為贈與
    被上訴人，贈與關係存在於吳泰吉、江進旺、被上訴人間，
    由於吳泰吉積欠龐大債務後之脫產行為，其無償行為當然有
    害於債權人，爰以本件起訴狀繕本之送達，為撤銷該贈與契
    約之意思表示。並依破產法第78、90條及民法第541條第2項
    之規定，請求被上訴人應將系爭股份回復登記於吳泰吉名下
    。（原審就先位之訴及備位之訴均為上訴人敗訴之判決，上
    訴人聲明不服，提起上訴）。並上訴聲明：㈠先位聲明:⒈原
    判決廢棄。⒉被上訴人應將系爭股份移轉登記於上訴人名下
    。㈡備位聲明:⒈原判決廢棄。⒉被上訴人應將系爭股份回復登
    記於破產人吳泰吉名下。
二、被上訴人則以：㈠系爭股份非吳泰吉移轉給被上訴人，而係
    江進旺移轉予被上訴人，被上訴人與吳泰吉間無任何法律行
    為，如何有通謀虛偽意思表示？㈡系爭股份係江進旺移轉予
    被上訴人，並非吳泰吉移轉予被上訴人，吳泰吉與被上訴人
    間並無任何法律行為，亦無借名登記或贈與之法律行為，而
    認系爭股份屬吳泰吉所有，上訴人不得以依破產法第78條之
    規定撤銷等語，資為抗辯。並答辯聲明：上訴駁回。
三、兩造不爭執事項：
  ㈠○○○公司之股東江進旺於103年1月9日，將其名下之系爭股份
    形式上讓與被上訴人。
  ㈡吳陳烏絨及吳泰吉因債權人聲請破產宣告，業經原審法院於1
    07年10月5日以107年度破字第3號聲請破產宣告事件宣告吳
    泰吉、吳陳烏絨破產，並選任陳昭成律師為破產管理人。嗣
    經108年3月13日本院107年度破抗字第5號裁定駁回抗告，並
    經吳陳烏絨再抗告最高法院，經最高法院109年2月14日以10
    9年度台抗字第163號裁定駁回再抗告確定。
 ㈢○○○公司之變更登記表上(高雄市政府經濟發展局戳章日期:105
   年12月14日)記載董事長吳書杰持有股份數共2,234,000股，
   董事吳明星持有股份數共100,000股，董事吳亞琦持有股份數
   共205,000股，獨立董事黃英忠持有股份數0股，獨立董事王
   耀賢持有股份數0股，監察人楊宗銘持有股份數80,000股，監
   察人黃進華持有股份數100,000股，監察人簡玉明持有股份數
   5,000股。
 ㈣被上訴人之變更登記表上(台南市政府戳章日期:109年6月11日
   )記載董事長吳亞琦持有股份數10,000股、董事吳映杰0股，
   董事吳名杰持有股份數80,000股，監察人吳書杰持有股份數1
   0,000股。
四、兩造爭執事項:
  ㈠先位之訴部分　　
    上訴人主張依民法第87條、破產法第78、90條、民法第541
    條第2項規定，請求被上訴人應將系爭股份移轉登記予上訴
    人，有無理由？
  ㈡備位之訴部分
    上訴人主張吳泰吉與被上訴人之間有借名登記法律關係，本
    於破產法第78、90條、民法第541條第2項之規定，請求被上
    訴人應將系爭股份回復登記予吳泰吉名下，有無理由？
五、得心證理由
  ㈠先位之訴部分（上訴人主張：就系爭股份之移轉，吳泰吉與
    被上訴人間有通謀虛偽意思表示或借名登記行為）：
    上訴人主張依民法第87條、破產法第78、90條、民法第541
    條第2項規定，請求被上訴人應將系爭股份移轉登記予上訴
    人，有無理由？
　⒈按表意人與相對人通謀而為虛偽意思表示者，其意思表示無
    效，民法第87條第1項定有明文。第三人主張表意人與相對
    人通謀而為虛偽意思表示者，該第三人應負舉證之責(最高
    法院47年度台上字第29號判決參照)。再按所謂通謀為虛偽
    意思表示，乃指表意人與相對人互相故意為非真意之表示而
    言，故相對人不僅須知表意人非真意，並須就表意人非真意
    之表示相與為非真意之合意，始為相當，若僅一方無欲為其
    意思表示所拘束之意，而表示與真意不符之意思者，尚不能
    指為通謀而為虛偽意思表示（最高法院62年度台上字第316
    號判決意旨參照）。又「債務人在破產宣告前所為之無償或
    有償行為，有損害於債權人之權利，依民法之規定得撤銷者
    ，破產管理人應聲請法院撤銷之。」、「破產人之權利屬於
    破產財團者，破產管理人應為必要之保全行為。」破產法第
    78、90條分別定有明文。
　⒉○○○公司之董事長為吳書杰（見兩造不爭執事項㈢），證人江
    進旺證稱:「〔到底是吳泰吉或吳書杰指示(移轉系爭股權？)
    吳書杰」（見本院卷第288頁），則江進旺既係依○○○公司之
    董事長吳書杰之指示將系爭股份移轉登記予被上訴人，其移
    轉行為在江進旺與被上訴人之間，吳泰吉並未持有○○○公司
    股份（見兩造不爭執事項㈢），復未指示江進旺將系爭股份
    移轉登記予被上訴人，亦未與被上訴人之間有何移轉登記行
    為，難謂吳泰吉與被上訴人間有何通謀虛偽意思表示。
  ⒊次按借名契約係指當事人約定一方（借名者）經他方（出名
    者）同意，而就屬於一方現在或將來之財產，以他方之名義
    ，登記為所有人或其他權利人，但無使他方取得實質所有權
    或其他權利之意思，依私法自治原則，側重於權利人與該他
    人間信任關係，而由借名者自行管理、使用、處分之契約，
    惟此無名契約仍需有雙方意思表示之合致，始足成立。又主
    張借名登記契約存在之當事人，應就借名登記契約存在之事
    實負舉證責任，若其先不能舉證使法院得到確實如此之心證
    ，則被告就其抗辯之事實即令不能舉證，或其舉證尚有疵累
    ，亦應駁回原告之請求。上訴人固主張吳泰吉將系爭股份借
    名登記在江進旺名下，吳泰吉指示江進旺將系爭股份形式上
    以買賣之名義過戶到被上訴人名下，江進旺與被上訴人間關
    於系爭股份之移轉登記行為，實屬吳泰吉與被上訴人間之借
    名登記行為云云。然查:
　⑴江進旺係依吳書杰之指示將系爭股份移轉登記予被上訴人，
    已如上⒉所述，上訴人主張:吳泰吉指示江進旺將系爭股份形
    式上以買賣之名義過戶到被上訴人名下，江進旺與被上訴人
    間關於系爭股份之移轉登記行為，實屬吳泰吉與被上訴人間
    之借名登記行為云云，自無可取。
　⑵上訴人又以江進旺以買賣之名義將系爭股份過戶到被上訴人
    名下，江進旺再以其股款部分係用以清償吳泰吉之債權人即
    證人吳金蟬，形同將股款再次回流至吳泰吉本人，因而吳泰
    吉與被上訴人間有借名登記契約存在云云，惟吳金蟬於本院
    證稱:「(你跟吳泰吉有無金錢往來？)我不記得，那麼多年
    。我們80幾年認識的。」、「(吳泰吉有無跟你借過錢，或
    你有無跟吳泰吉借過錢？)(只有)吳書杰有跟我借過錢。」
    、「〔提示上證12(存摺影本，本院卷第405頁），在103年1
    月13日江進旺有匯款4,200萬元到你帳戶，這筆錢做什麼？〕
    我不記得。所有的往來資料都不見了。(4200萬元你不知道
    為什麼匯款到你帳戶？)我說我不記得，就算有到我帳戶也
    是前面跟我借的，就算是借款的，我也沒有資料。…」（見
    本院卷第482、484頁）等語，則依吳金蟬證稱:僅吳書杰有
    跟伊借過錢，吳泰吉與伊有無金錢往來，伊不記得，江進旺
    滙至伊帳戶中之4,200萬元之原因為何，伊不記得之情，尚
    難據以認定上訴人主張「系爭股份係吳泰吉借名登記予江進
    旺，江進旺滙至吳金蟬帳戶中之4,200萬元係系爭股份出售
    之價金，用以清償吳泰吉對吳金蟬之欠款，形同將系爭股份
    出售之股款回流至吳泰吉」及「吳泰吉與被上訴人就系爭股
    份有借名登記契約」等情屬實。此外，上訴人並無法提出證
    據以資證明系爭股份為吳泰吉借名登記在江進旺名下，實難
    將江進旺與被上訴人間系爭股份之移轉行為認為係吳泰吉與
    被上訴人間之借名登記法律行為。
　⑶據上，吳泰吉與江進旺間並無借名登記契約存在，吳泰吉與
    被上訴人間亦無借名登記契約存在，上訴人主張：伊以吳泰
    吉破產管理人之身分，代位吳泰吉，以起訴狀繕本送達被上
    訴人時，為通知借名登記關係終止之意思表示，並類推適用
    民法第541條第2項及第549條第1項，及依破產法第78、90條
    之規定，請求被上訴人將系爭股份移轉登記至上訴人名下，
    難謂有據。
　⑷再查:○○○公司之股東江進旺於103年1月9日將其名下之系爭股
    份形式上讓與被上訴人（見兩造不爭執事項㈠），且系爭股
    份係江進旺依吳書杰指示移轉登記予被上訴人，要與吳泰吉
    無關，另就系爭股份登記在江進旺名下，並非因吳泰吉借名
    登記之故，均如上⑴、⑵所述，上訴人主張依終止借名登記法
    律關係，請求被上訴人將系爭股份移轉登記至上訴人名下，
    即無可取。
　㈡備位之訴部分（上訴人主張：就系爭股份之移轉，吳泰吉與
    被上訴人間有借名登記或贈與契約行為）
    上訴人主張吳泰吉與被上訴人之間有借名登記法律關係，本
    於破產法第78、90條、民法第541條第2項之規定，請求被上
    訴人應將系爭股份回復登記予吳泰吉名下，有無理由？
　⒈吳泰吉與被上訴人之間就系爭股份之移轉登記並無通謀虛偽
    意思表示，亦不存在借名登記法律關係，已如上㈠所述，上
    訴人本於民法第87條、破產法第78、90條之規定，代位吳泰
    吉，以起訴狀繕本送達被上訴人時，為通知借名登記關係終
    止之意思表示，及類推適用民法第541條第2項之規定，請求
    被上訴人應將系爭股份回復登記予吳泰吉名下，於法無據，
    不應准許。
　⒉另本件係江進旺將系爭股份移轉予被上訴人，上訴人主張：
    系爭股份係吳泰吉贈與予被上訴人，贈與契約存在於吳泰吉
    、江進旺、被上訴人間（江進旺移轉登記予被上訴人之贈與
    ，實為吳泰吉贈與予被上訴人之贈與行為）;惟吳泰吉並未
    為系爭股份之移轉行為，何以贈與契約存在於吳泰吉與被上
    訴人之間，未見上訴人舉證證明，上訴人徒然以吳泰吉將系
    爭股份先借名登記在江進旺名下，再由江進旺移轉登記予被
    上訴人，實為吳泰吉贈與被上訴人，贈與關係存在於吳泰吉
    、江進旺、被上訴人間，由於吳泰吉贈與之無償行為有害於
    債權人，爰以本件起訴狀繕本之送達，為撤銷該贈與契約之
    意思表示。並依破產法第78、90條之規定，請求被上訴人應
    將系爭股份回復登記於吳泰吉名下云云，並無所據。
六、綜上所述，上訴人並無法證明吳泰吉與被上訴人就系爭股份
    移轉登記（江進旺將系爭股份移轉登記予被上訴人）間有通
    謀虛偽意思表示、借名登記，或贈與契約存在，上訴人本於
    民法第87條、破產法第78、90條之規定及本於終止借名登記
    之法律關係，類推適用民法第541條第2項之規定，先位請求
    被上訴人應將系爭股份回復登記予上訴人名下，又本於破產
    法第78、90條之規定撤銷贈與契約及本於終止借名登記之法
    律關係，類推適用民法第541條第2項之規定，備位請求被上
    訴人應將系爭股份回復登記予吳泰吉名下，非屬正當，不應
    准許。從而原審所為上訴人敗訴之判決，並無不合。上訴意
    旨指摘原判決不當，求予廢棄改判，為無理由，應駁回其上
    訴。
七、本件事證已臻明確，兩造其餘之攻擊或防禦方法及所用之證
    據，認為均不足以影響本判決之結果，爰不逐一論列，附此
    敘明。
八、據上論結，本件上訴為無理由，依民事訴訟法第449條第1項
    、第78條，判決如主文。
中　　華　　民　　國　　111 　年　　5 　　月　　26　　日
                  民事第三庭    審判長法  官  吳森豐

                                      法  官  郭貞秀

                                      法  官  孫玉文
上為正本係照原本作成。
上訴人如不服本判決，應於收受送達後20日內向本院提出上訴書
狀，其未表明上訴理由者，應於提出上訴後20日內向本院補提出
理由書狀（均須按他造當事人之人數附繕本）上訴時應提出委任
律師或具有律師資格之人之委任狀；委任有律師資格者，另應附
具律師資格證書及釋明委任人與受任人有民事訴訟法第466條之1
第1項但書或第2項（詳附註）所定關係之釋明文書影本。如委任
律師提起上訴者，應一併繳納上訴審裁判費。
被上訴人不得上訴。　　　　　　　　　　　　　　
中　　華　　民　　國　　111 　年　　5 　　月　　26　　日
 
                                      書記官  鄭鈺瓊
【附註】
民事訴訟法第466條之1：
⑴對於第二審判決上訴，上訴人應委任律師為訴訟代理人。但上
  訴人或其法定代理人具有律師資格者，不在此限。
⑵上訴人之配偶、三親等內之血親、二親等內之姻親，或上訴人
  為法人、中央或地方機關時，其所屬專任人員具有律師資格並
  經法院認為適當者，亦得為第三審訴訟代理人。
民事訴訟法第466條之2第1項：
上訴人無資力委任訴訟代理人者，得依訴訟救助之規定，聲請第
三審法院為之選任律師為其訴訟代理人。